最高法院民事判決　　　　　　　　　　　　　　　九十一年度台上字第一五一八號
　　上　訴　人　甲○○
　　　　　　　　壬○○
　　　　　　　　乙○○即李坤.
　　　　　　　　己○○同右）.
　　　　　　　　丁○○同右）.
　　　　　　　　戊○○同右）.
　　　　　　　　庚○○同右）.
　　　　　　　　丙○○同右）.
　　　　　　　　辛○○同右）.
　　共　　　同
　　訴訟代理人　曾孝賢律師
　　被 上訴 人　癸○○
　　　　　　　　子○○
　　共　　　同
　　訴訟代理人　黃碧芬律師
右當事人間請求返還土地等事件，上訴人對於中華民國八十九年十一月二十一日台灣
高等法院第二審判決（八十九年度上字第四四一號），提起上訴，本院判決如左：
    主  文
原判決關於駁回上訴人對於命其拆除如原判決附圖所示Ｊ部分地上建物，返還該土地
予被上訴人，及該訴訟費用部分廢棄，發回台灣高等法院。
其他上訴駁回。
第三審訴訟費用關於駁回其他上訴部分，由上訴人負擔。
    理  由
本件被上訴人主張：坐落台北縣淡水鎮○○○段小坑子頭小段三一地號土地為被上訴
人癸○○所有，同小段三二地號土地及上開二筆土地如原判決附圖（下稱附圖）所示
Ｆ部分地上建物門牌號碼台北縣淡水鎮小坑子頭二號房屋為伊所共有。上訴人甲○○
、壬○○及乙○○、丁○○、戊○○、庚○○、己○○、丙○○、辛○○（下稱乙○
○等七人）之被繼承人李坤山占用該三二地號土地如附圖所示Ｊ部分建造萬應公廟，
及Ｈ、Ｉ部分種植竹林、柚子；甲○○占用三二地號土地如附圖所示Ｃ部分擺置貨櫃
一只，及占用三一地號土地如附圖所示Ｎ、Ａ部分建造水塔、房屋；李樹水占用三一
地號土地如附圖所示Ｍ部分建造圍牆；乙○○等七人則占用如附圖所示Ｆ部分地上房
屋，均無正當權源等情。本於所有權之作用，求為命：(一)乙○○等七人連帶與甲○○
、壬○○將如附圖所示Ｊ部分地上建物拆除，及解除Ｈ、Ｉ部分土地之占有，返還上
開土地予伊；(二)甲○○將如附圖所示Ｃ部分土地上貨櫃遷離，返還土地予伊，及將如
附圖所示Ｎ、Ａ部分地上建物拆除，返還土地予癸○○；(三)壬○○將如附圖所示Ｍ部
分圍牆拆除，返還土地予癸○○；(四)乙○○等七人將如附圖所示Ｆ部分地上房屋遷讓
交還予伊之判決（未繫屬本院部分不予贅述）。
上訴人則以：伊就系爭土地有不定期耕地租賃關係存在，並非無權占有。乙○○居住
之如附圖所示Ｆ部分房屋，原為被上訴人之被繼承人林獻廷所有，係基於耕地租賃契
約，無條件提供予原承租人即李坤山之被繼承人李助居住之農舍，系爭租賃關係仍未
消滅，被上訴人不得請求返還該農舍。如附圖所示Ｎ、Ａ部分水塔及房屋於建造時業
經被上訴人同意，被上訴人早已知悉該建物越界建築，未及時提出異議，不得請求移
去。如附圖所示Ｍ部分圍牆係經鑑界後始建造，並無占用系爭土地。如附圖所示Ｊ部
分萬應公廟則非伊所建等語，資為抗辯。
原審以：被上訴人就其主張之事實，已據提出土地、建物登記簿謄本及照片為證，並
有勘驗筆錄、土地複丈成果圖（即附圖）可稽。上訴人辯稱：伊就系爭土地訂有耕地
三七五租約云云，為被上訴人所否認，上訴人復不能舉證證明，不足採信。如附圖所
示Ｊ部分萬應公廟，甲○○自認該原廟倒塌，係伊家人所改建者，其在另案檢察官偵
查中並供稱：該廟為林家祖父建造等語，足見被上訴人主張：該廟係由甲○○、壬○
○及李坤山建造，於七十四年間，再由甲○○將傾斜部分予以修建等語，並非無據。
如附圖所示Ｎ部分水塔、Ａ部分房屋係甲○○所有，其雖辯稱：伊係經癸○○同意建
造上開建物，癸○○縱未同意，亦知悉伊越界而未即提出異議云云，惟為癸○○所否
認，甲○○復不能舉證證明，不足採信。另壬○○未經癸○○同意，占用三一地號土
地如附圖所示Ｍ部分建造圍牆，業據第一審法院勘測屬實，有勘驗筆錄及土地複丈成
果圖可憑，壬○○辯稱：該圍牆未占用三一地號土地云云，亦無可取。乙○○等七人
抗辯：如附圖所示Ｆ部分房屋，係林獻廷基於耕地租賃契約，無條件提供予承租人李
助居住使用之農舍云云，為被上訴人所否認，該房屋並非林獻廷所有，其與李助就系
爭三一、三二地號土地亦無租賃關係存在，應無可能將之提供予李助作為農舍之用，
乙○○等七人此項抗辯，自不足採。從而，被上訴人依民法第七百六十七條規定，請
求乙○○等七人連帶與甲○○、壬○○將如附圖所示Ｊ部分地上建物拆除，及解除Ｈ
、Ｉ部分土地之占有，返還上開土地予伊；甲○○將如附圖所示Ｃ部分土地上貨櫃遷
離，返還土地予伊，及將如附圖所示Ｎ、Ａ部分地上建物拆除，返還土地予癸○○；
壬○○將如附圖所示Ｍ部分圍牆拆除，返還土地予癸○○；乙○○等七人將如附圖所
示Ｆ部分地上房屋遷讓交還予伊，洵屬正當，應予准許。爰維持第一審所為上訴人此
部分敗訴之判決，駁回其上訴。
關於廢棄發回部分：
查上訴人否認如附圖所示Ｊ部分萬應公廟係由甲○○、壬○○、李坤山建造，辯稱：
該廟於林獻廷購買系爭土地時即已存在，於七十四年間，因有部分傾頹，由甲○○修
砌為現狀等語（見原審卷一一八頁），甲○○於另案檢察官偵查中供稱：「這廟是林
家祖先所建，後來被樹壓倒，在七十四年我將其改建」，於第一審則稱：該廟倒塌後
，係伊家人改建現狀等語（見第一審卷七九頁、原審卷一四五頁背面）。究竟該廟係
由何人所建？攸關上訴人有無拆除之權能，尚待澄清。原審就此未詳加調查審認，遽
為上訴人不利之認定，殊嫌速斷。上訴論旨，指摘原判決此部分為不當，求予廢棄，
非無理由。
關於駁回上訴部分：
原審就被上訴人其餘請求部分，維持第一審所為上訴人敗訴之判決，駁回其上訴，經
核於法洵無違誤。上訴論旨，就原審取捨證據、認定事實之職權行使，指摘此部分原
判決為不當，求予廢棄，非有理由。
據上論結，本件上訴一部為有理由，一部為無理由。依民事訴訟法第四百七十七條第
一項、第四百七十八條第一項、第四百八十一條、第四百四十九條第一項、第七十八
條，判決如主文。
中      華      民      國    九十一    年      八      月      一      日
                              最高法院民事第三庭
                                  審判長法官  林  奇  福
                                        法官  陳  國  禎
                                        法官  李  彥  文
                                        法官  陳  重  瑜
                                        法官  劉  延  村
      右正本證明與原本無異
                                              書  記  官
中      華      民      國    九十一    年      八      月     十四     日
                                                                        Ｂ
